臺灣高等法院民事判決　　　　　　　　　　　　　　九十二年度上易字第七八０號
　　上　訴　人　丁○○
　　訴訟代理人　張德星
　　被 上 訴人　乙○○
　　　　　　　　丙○○
　　　　　　　　甲○○
　　共　　　同
　　訴訟代理人　洪堯欽律師
　　複 代 理人　張寧洲
右當事人間履行契約等事件，上訴人對於中華民國九十二年六月十七日臺灣板橋地方
法院九十一年訴字第二七五五號第一審判決提起上訴，經本院於九十三年一月十三日
言詞辯論終結，判決如左：
    主      文
上訴駁回。
第二審訴訟費用由上訴人負擔。
    事      實
甲、上訴人方面：
一、聲明：(一)原判決不利於上訴人部分廢棄。
　　　　　(二)右廢棄部分，被上訴人在第一審之訴駁回。
二、陳述：除與原判決記載相同部分，予以引用外，並補稱略以：
    (一)原判決所附協議書（下稱系爭協議書）第二條係屬被上訴人就兩造於日後優先
      承購坐落臺北縣三重市○○○段頂崁小段四四七之八號公有耕地（下稱系爭土
      地）之定金，與系爭協議書第一條所載之對價無關，是上開款項係屬被上訴人
      就上訴人讓與一半優先承購權之代價。
    (二)被上訴人於民國（下同）七十五年十一月間要求簽訂系爭協議書前，上訴人即
      出示（七二）北換重字第○○七號臺北縣公有耕地租賃契約，並預先告知被上
      訴人上開契約第九條第二款、第十二條分別載明，不得擅自變更用途、不得將
      耕地全部或一部轉租於他人等情，惟被上訴人置之不理，堅持與上訴人簽訂系
      爭協議書，由上訴人將系爭土地變更用途，搭蓋鐵板屋轉租他人，兩造各取得
      百分之五十優先承購權，並特別載明『現有地上物』管理權及租金。
    (三)系爭協議書為真正，因上訴人當時經濟不好，且未訂立系爭協議書之前，曾向
      被上訴人借款，約新台幣（下同）九十餘萬元，嗣被上訴人主動找上訴人，要
      求上訴人讓出一部分優先承購權，價錢每坪八千元，共一百五十坪，計一百二
      十九萬元，扣除上開借款後，被上訴人將餘款補足予上訴人。
    (四)關於上訴人向被上訴人所借之款項，被上訴人已提起返還借款訴訟，並經判決
      確定，所以上訴人並非不用返還前開借款。
    (五)上訴人有將租金之一半交予被上訴人，至八十七年十二月止，嗣因修繕地上物
      ，被上訴人從未負擔，故上訴人未再將租金交予被上訴人。
三、證據：除援用原審之立證方法外，並補提出系爭協議書地上物房屋稅繳款書及三
          重戶政事務所北縣重一戶字第○九一○○○九五四六號門牌證明書為證。
乙、被上訴人方面：
一、聲明：上訴駁回。
二、陳述：除與原判決記載相同部分，予以引用外，並補稱略以：
    (一)上訴人先謂系爭協議書第三條載明：「若該地經政府征收時。甲方（即上訴人
      ）應於領到補償費同日將（新台幣，下同）一百二十九萬元整以無息返還乙方
      （即被上訴人）」，故主張其自被上訴人處取得之款項一百二十九萬元，係屬
      被上訴人就兩造於日後優先承購該耕地之定金；後又謂該款項係屬被上訴人就
      上訴人讓與一半優先承購權之代價，實屬前後矛盾。
    (二)系爭土地之所有權人為臺北縣政府，應無日後土地經政府征收之情事，故系爭
      協議書第三條之約定，可解釋為日後政府收回土地，於上訴人領取地上物之補
      償費後，因被上訴人亦曾出資興建地上物，故上訴人將該一百二十九萬元返還
      被上訴人。
    (三)上訴人所抗辯之另筆借款一百十萬元，債權人係林張月娥，非被上訴人，且此
      部分係八十三間年所借，與系爭協議書係七十五年間所訂立無關。
    (四)上訴人有將所收之租金一半交予被上訴人，至八十七年十二月止。
三、證據：除援用原審之立證方法外，並補提出潘金松收據、臺灣電力股份有公司證
          明書及電費收據為證。
    理      由
一、本件被上訴人起訴主張：兩造於七十五年十一月二十四日訂定系爭協議書，約定
    由伊等支付一百二十九萬元予上訴人，而受讓系爭土地優先承購及管理使用權利
    之一半，嗣上訴人竟虛構其於八十七年十二月底已解除兩造間之系爭協議，並拒
    不給付所收租金之一半，經伊等發函催告，仍未獲置理，使伊等依系爭協議書所
    得享有之債權受到損害。又依系爭協議書第一條之約定，伊等對地上物有百分之
    五十管理權，應類推適用民法第八百二十三條第一項分割共有物之法理。再者，
    系爭協議並無可分部分，且伊等所取得者為系爭土地一半之管理使用權及收取租
    金之權利，並非負擔管理義務，上訴人亦從未要求伊等應履行何種內容之管理義
    務，況上訴人未依民法第二百五十四條之規定先行催告伊等於相當期限內履行義
    務而逕行解除契約，顯於法不合，當不生解除之效力。此外，耕地三七五減租條
    例第十五條並未限制優先承購權得否轉讓，且本件兩造係約定由上訴人先向臺北
    縣政府承購系爭土地之後，伊等方依據系爭協議書向上訴人請求，與伊等直接以
    自己名義向臺北縣政府承購系爭土地並不相同；而上訴人與臺北縣政府間之公有
    耕地租賃關係並無拘束伊等之效力，縱上訴人違反耕地三七五減租條例第十六條
    之規定，亦僅係上訴人與臺北縣政府之租約因而無效而已，並非謂兩造間之契約
    亦因而無效，故系爭協議書之內容並無違反民法第七十一條、第二百四十六條第
    一項之規定等情，爰依契約關係，請求確認兩造間就系爭協議書所示契約之法律
    關係存在，上訴人應將系爭土地自東向西均分面積後，將如原判決附圖所示Ａ部
    分交由被上訴人管理使用之判決（原審判決確認被上訴人與上訴人間如原判決附
    件協議書所示契約之法律關係存在，而駁回被上訴人其餘之請求，被上訴人就其
    敗訴部分，未聲明不服而確定；上訴人就其敗訴部分聲明不服）。
　　上訴人則以：系爭土地為伊向臺北縣政府所承租，依公有耕地租賃契約第九條第
    二款、第十二條及耕地三七五減租條例第十六條之規定，承租人應自任耕作，並
    不得將耕地全部或一部轉租他人；另同條例第十五條亦規定，耕地出賣或出典時
    ，承租人有優先承受之權，按優先承受之請求權人既屬特定，縱經承租人與第三
    人協議，該第三人仍不得主張優先承受，故兩造間約定各取得系爭土地優先承購
    權及現有地上物管理權、租金之一半，業已違反上開法律之強行規定而無效，且
    因係以不能之給付為契約標的，依民法第二百四十六條第一項之規定，亦屬無效
    。又系爭協議書訂立後，被上訴人從未履行修繕地上物之義務，迭經伊口頭催告
    ，被上訴人均置之不理，伊遂於八十七年十二月間解除系爭協議書第一條之約定
    。此外，伊因唯恐被上訴人檢舉系爭土地上之地上物為違章建築致遭拆除，方與
    被上訴人簽訂系爭協議書，被上訴人未共同出資興建地上物，即得每月向伊取得
    一半之租金，顯違誠實信用及衡平原則，依民法第一百四十八條第二項之規定，
    伊解除系爭協議書第一條之約定，亦屬合法云云，資為抗辯。
二、本件經依民事訴訟法第四百六十三條準用同法第二百七十條之一第一項第三款規
    定，整理並協議簡化爭點及不爭執點後，兩造同意就本院九十二年十一月十七日
    準備程序中，兩造協議簡化之爭點為主張及辯論（見本院卷第九七頁）。經查，
    兩造於七十五年十一月二十四日就上訴人向臺北縣政府所承租之系爭土地訂立系
    爭協議書，上訴人並向被上訴人收取一百二十九萬元，及簽約當時起訴狀附件一
    第一頁商店一至四、及第二頁工廠一所示之五幢建物業已存在之事實，為兩造所
    不爭執（見本院卷第九四、九七、一一二頁），並有協議書（見原審卷第七、八
    頁）、臺北縣政府九十二年三月二十日北府地籍字第○九二○二二○四七八號函
    及其所附公有耕地租賃契約（見原審卷第七二、七三頁）及照片（見原審卷第十
    八、十九頁）可稽，自堪信為真實。茲僅就兩造之爭執點，分述如左：
    (一)上訴人抗辯被上訴人以一百二十九萬元之代價係僅取得土地一半優先承購權之
      代價，與地上物之管理權、租金取得權無關云云。惟查：
      1.上訴人對系爭協議書之真正不爭執（見本院卷第一二七頁），並自認簽立系
        爭協議書時確實有收到一百二十九萬元（見原審卷第三五頁），且陳稱伊未
        訂立協議書之前，曾向被上訴人借款約九十餘萬元，嗣伊讓出一部分優先承
        購權予被上訴人，價錢為每坪八千元，共一百五十坪，計一百二十九萬元，
        扣除伊所借之上開款項，被上訴人已將差額補足予伊等語（見本院卷第一二
        八頁）。再者，上訴人亦自認伊已依系爭協議書之內容給付被上訴人租金之
        半數至八十七年十二月止（見本院卷第一二九頁）等情，足證被上訴人已支
        付相當之對價取得系爭土地百分之五十地上物管理使用及收取地上物租金之
        權利，並無顯失公平之情事，且系爭協議書已成立，並有效存在，上訴人亦
        已依系爭協議書之內容履行，並給付被上訴人租金之半數至八十七年十二月
        止。
      2.再依系爭協議書第二條約定：「若地經政府同意讓售時。甲方（即上訴人）
        應負責洽辦一切手續（其百分之五十）費用及購地款由乙方（即被上訴人）
        負擔」（見原審卷第七頁）。上訴人雖先抗辯一百二十九萬元係屬被上訴人
        就伊與被上訴人於日後優先承購系爭土地之定金，與系爭協議書第一條所載
        之對價無關云云（見本院卷第二九頁背面），嗣又抗辯上開款項係屬被上訴
        人就伊讓與一半優先承購權之代價（見本院卷第三○頁正面）云云。是上訴
        人先認上開款項為定金，嗣又謂係讓與之對價，前後矛盾，自難憑取。益證
        系爭協議書之約定，係被上訴人以一百二十九萬元之代價取得系爭土地一半
        之管理使用及收取地上物租金之權利。
    (二)上訴人另抗辯系爭協議書第一條所載，兩造對於現有地上物各持有百分之五十
      管理權，亦應有地上物修補之義務，然自訂立系爭協議書以來，伊雖屢次催告
      被上訴人修補地上物，被上訴人仍置之不理云云。惟查，觀之兩造所訂立之系
      爭協議書（見原審卷第七、八頁），均無修補義務之約定，且被上訴人係給付
      一百二十九萬元而取得系爭土地一半之管理使用及收取地上物租金之權利，已
      如前述。系爭協議書既未約定被上訴人修補之義務，則被上訴人究應履行何等
      事項，始能謂已履行修補義務，及被上訴人若違反修補義務時，其效果為何？
      均未見系爭協議書上有所約定，且被上訴人亦否認兩造間曾約定修補義務（見
      本院卷第四六頁正、背面）。雖證人張達於本院審理時證稱：「大約六、七年
      前因強風把（地上物）屋頂吹壞了，我僱人來修理，約花了六、七萬元，我有
      向丁○○拿回修復費用」（見本院卷第五五、五六頁），充其量僅能證明系爭
      地上物確曾受損，而由上訴人支出修復費用，並無法證明被上訴人是否拒為履
      行修補義務，自難據為有利於上訴人之認定。
    (三)上訴人雖另抗辯伊於九十一年十一月十五日以三重正義郵局第五一五三號存證
      信函（見原審卷第九頁至第十一頁背面），通知被上訴人解除系爭協議書第一
      條而未解除第二條以下有關土地優先承購權轉讓事宜云云。惟查，上訴人雖於
      上開存證信函中記載：「‧‧‧本人（即上訴人）遂於八十七年十二月間口頭
      向台端等（即被上訴人）之代理人解除上開契約（即系爭協議書）第一項（應
      係第一條）之約定，‧‧‧，本人特再以本存證信函告知，上開契約第一項（
      應係第一條）之約定已於八十七年十二月解除。‧‧‧」云云（見原審卷第十
      頁正面及背面），然按契約當事人之一方遲延給付者，他方當事人得定相當期
      限催告其履行，如於期限內不履行時，得解除其契約，民法第二百五十四條定
      有明文；亦即債權人非因債務人遲延給付當然取得契約解除權，必定相當期限
      催告其履行，如於期限內不履行時，始得解除契約（參照最高法院三十一年上
      字第二八四○號判例）。本件無論被上訴人是否有管理及修繕地上物之義務，
      兩造間就此既未特別約定解除權，而修繕地上物之義務性質上亦非給付不能，
      更非定有期限之債務，上訴人如欲以此為由解除該部分之契約，自須踐行民法
      第二百五十四條所定先行定期催告之義務，其解除契約之意思表示方屬合法。
      惟查上訴人雖稱伊曾以口頭催告被上訴人履行修繕管理義務，惟為被上訴人所
      否認（見原審卷第四五頁），且究屬何部分之地上物需為如何之修繕管理，上
      訴人復始終無法具體陳明，亦無法就其曾以口頭催告之事實舉證以實其說，自
      難據為有利於上訴人之認定。
    (四)上訴人又抗辯依耕地三七五減租條例第十五條之反面解釋，非承租人即無優先
      承購權；復依當然解釋，承租人不得將優先承購權轉讓他人，且由系爭協議書
      之第一條及第二條觀之，立協議書時伊已將一半之土地優先承購權轉讓被上訴
      人，而非日後由伊取得優先承購權買受土地後，復將一半土地出賣予被上訴人
      。是依民法第七十一條之規定，系爭協議書無效云云。惟查：
      1.按解釋意思表示，應探求當事人之真意，不得拘泥於所用之辭句，民法第九
        十八條定有明文；又解釋當事人之契約，應以當事人立約當時之真意為準，
        而真意何在，又應以過去事實及其他一切證據資料為斷定之標準，不能拘泥
        文字致失真意（參照最高法院三十九年台上字第一○五三號判例）。經查，
        系爭土地為上訴人向臺北縣政府所承租之公有耕地，依耕地三七五減租條例
        第十五條第一項之規定，於系爭土地出賣或出典時，具有優先承購權者僅為
        承租人，承租人固得於受出租人通知後決定是否承受，惟該條規定之立法意
        旨乃係基於扶植自耕農之基本國策，如承租人竟將其優先承購權讓予他人謀
        利，自與立法意旨不相符合，該他人即無優先承購權可言。然若當事人間係
        約定於承租人行使優先承購權而取得土地所有權後，方移轉土地所有權予他
        方，則屆時因承租人已為土地所有人，基於民法第七百六十五條之規定，該
        項約定自無不法可言（參照最高法院七十二年度台上字第三六六○號判決之
        反面解釋）。
      2.依系爭協議書前言及第一條固約定：「‧‧‧丁○○（即上訴人）‧‧‧願
        將一半（50%）之優先承購權讓予乙○○、丙○○、甲○○（即被上訴人）
        ‧‧‧」、「‧‧‧自立協議書後各持有百分之五十優先承購權‧‧‧」等
        語，然參酌第二條前段：「若該地經政府同意讓售時，甲方（即上訴人）應
        負責洽辦一切手續‧‧‧」，及第四條約定：「該地共同承租，若經准共同
        承購後，許可建築時以平均分配之方式各方取得百分之五十」（見原審卷第
        七、八頁），及各條排列之順序，足見兩造間立約時之真意，係原則上由上
        訴人行使優先承購權，故第二條約定由上訴人洽辦一切手續，而上訴人行使
        優先承購權取得土地所有權後，方將土地所有權移轉百分之五十（協議書第
        五條約定）予被上訴人；如果經准予共同承購時，方依第四條之規定處理。
        是系爭協議書中雖係以讓與優先承購權、各持有百分之五十優先承購權等用
        語，但揆諸前開說明，應認當事人之真意並非在於優先承購權本身，而係在
        於行使優先承購權後之土地分配權利，故以上述之方式約定原則上由上訴人
        單獨優先承購，再移轉土地所有權百分之五十予被上訴人。準此，就優先承
        購權部分，兩造既約定於上訴人單獨承購取得土地所有權後，再移轉予被上
        訴人，即無違背法令之處；又兩造於簽約時系爭土地並無出賣或出典之情形
        ，即上訴人當時並無優先承購權可言，故該部分即屬附條件之約定，須待上
        訴人實際取得優先承購權後始生效力，自非客觀給付不能之問題。是上訴人
        抗辯該部分之約定為無效云云，自屬無據。
    (五)上訴人另抗辯依耕地三七五減租條例第十六條及第二十四條之規定，承租之耕
      地既不得轉租，嗣伊以承租之公有耕地所興建之地上物併予轉租予他人所得之
      租金各取一半為系爭協議書之標的，其標的自非合法，依民法第七十一條之規
      定，自屬無效云云。惟查，按耕地三七五減租條例第十六條第二項及上訴人與
      臺北縣政府公有耕地租賃契約書第九條第二款、第十二條之規定，雖均禁止承
      租人（即上訴人）將系爭土地轉租或變更用途使用，然就此部分規定所影響者
      僅為上訴人與臺北縣政府間耕地租賃契約之效力。而兩造間系爭協議書第一條
      係約定：「甲方（即上訴人）、乙方（即被上訴人）自立協議書後，各持有百
      分之五十優先承購權，現有地上物之管理權，租金各取得百分之五十」（見原
      審卷第七頁），並非針對系爭土地，而簽約當時之現有地上物係指起訴狀附件
      一第一頁商店一至四及第二頁工廠一等五幢建物，此亦為兩造所不爭執（見本
      院卷第九四、九七、一一二頁），則不論該地上物之所有權究為上訴人或被上
      訴人所有，所有權人自有權出租，僅臺北縣政府得以上訴人違法轉租為由，而
      終止或主張該公有耕地租約無效後，請求地上物所有權人拆屋還地，故上訴人
      是否為違法轉租，僅涉及上開地上物是否具有占有該部分土地之合法權源，並
      不影響地上物所有人與他人間之租賃契約效力。則系爭協議書既僅就該地上物
      之管理權及租金收取權為約定，而非就系爭土地為轉租之約定，即與上開耕地
      三七五減租條例及耕地租賃契約相關規定無涉，並無違背法令之處，更無自始
      客觀給付不能而無效之情事。是上訴人所為此部分之抗辯，亦不足取。
    (六)上訴人又抗辯伊對於地上物獨資興建、管理、維修、繳地租及房屋稅，而被上
      訴人未盡其管理義務云云。惟查，系爭協議書第一條雖約定現有地上物之管理
      權租金各取得百分之五十，該現有地上物係指系爭土地上七筆地上物中扣除由
      訴外人禾頂公司及新成公司所承租之二筆地上物（下稱新建地上物）外，其餘
      之五筆地上物（下稱原有地上物），兩造對此並不爭執（見本院卷第四七頁、
      第一一四頁背面）。而系爭協議書訂立後之新建地上物，被上訴人主張新建地
      上物，係由伊等委託訴外人潘金松興建，並委由訴外人林金財出面向台灣電力
      股份有限公司（下稱台電公司）申請用電，伊等並支付潘金松承攬報酬約一百
      萬元（見本院卷第八五、一二九頁），並提出潘金松之書面證明書（見原審卷
      第六六頁至第六八頁）及台電公司證明書、電費收據（見本院卷第一○四頁至
      第一○八頁）為證。雖上訴人抗辯新建地上物係伊獨資所建（見本院卷第一二
      九頁），惟上訴人已自認無法提出興建地上物之證據（見本院卷第一二九頁）
      ，且自認其已依系爭協議書之內容給付被上訴人租金之半數至八十七年十二月
      止（見本院卷第一二九頁）。是上訴人所為之上開抗辯，自不足取。
    (七)至上訴人抗辯伊向被上訴人所借之款項，被上訴人已提起返還借款訴訟，並經
      判決確定，伊並非不用返還上開借款云云。惟為被上訴人所否認。經查，上開
      請求返還借款一百十萬元之當事人係訴外人林張月娥，並非被上訴人，有台灣
      板橋地方法院九十二年度訴字第九○一號民事判決及本院九十二年度上易字第
      七七九號民事判決可稽（見本院卷第一三二頁至第一三七頁），且系爭協議書
      係七十五年十一月二十四日所訂立（見原審卷第七、八頁），而上開借款，係
      八十三年間所借（見原審卷第十二頁），足證上開返還借款訴訟之當事人，並
      非被上訴人，且所借日期與簽立系爭協議書之日期不符，顯非被上訴人給付上
      訴人系爭一百二十九萬元之其中一部分款項，而係上訴人向訴外人林張月娥所
      借之另一筆款項，附此敘明。
三、綜上所述，被上訴人依據契約關係（見本院卷第一二九頁），請求確認上訴人與
    被上訴人間有如原判決附件協議書所示契約之法律關係存在，即屬應予准許。從
    而原審就此部分所為上訴人敗訴之判決，並無不合。上訴論旨指摘原判決此部分
    不當，求予廢棄改判，為無理由。
四、至兩造其餘之攻擊或防禦方法及未經援用之證據，經本院斟酌後，認為均不足以
    影響本判決之結果，自無逐一詳予論駁之必要，併此敘明。
五、據上論結，本件上訴為無理由，依民事訴訟法第四百四十九條第一項、第七十八
    條，判決如主文。
中　　　華　　　民　　　國　　九十三　　年　　　一　　　月　　　二十　　日
                                    民事第七庭
                                        審判長法  官  林　鄉　誠
                                              法  官  鄭　威　莉
                                              法  官  王　聖　惠
正本係照原本作成。
不得上訴。
中　　　華　　　民　　　國　　九十三　　年　　　一　　　月　　二十七　　日
　　　　　　　　　　　　　　　　　　　　　　　書記官  陳　樂　觀
